臺灣臺南地方法院民事判決
109年度訴字第1060號
原      告  陳玉美  

            陳金進  

            陳其船  

共      同
訴訟代理人  陳進長律師
被      告  陳榮富  


訴訟代理人  李思樟律師
上列當事人間請求履行契約事件，本院於民國110年1月27日言詞
辯論終結，判決如下：
    主  文
原告之訴及假執行之聲請均駁回。
訴訟費用由原告負擔。
    事實及理由
一、原告起訴主張：
  ㈠訴之聲明：
  ⒈被告應給付原告3人新臺幣（下同）150萬元，及自起訴狀繕
    本送達之翌日起至清償日止，按週年利率5％計算之利息。
  ⒉原告願供擔保，請准宣告假執行。 
  ㈡被告與原告之父即訴外人陳榮良係兄弟關係，二人之父係訴
    外人陳大欉，陳榮良於民國96年5月3日過世，原告3人係陳
    榮良之繼承人。被告於83年間向訴外人許耀、陳鳳英借貸30
    0萬元，並以其父陳大欉之名義簽發票據號碼TH015602號之
    同額本票（下稱系爭本票）以供擔保，並提供臺南市○○區○○
    段000地號土地（下稱系爭372地號土地）設定抵押。嗣因被
    告無力還款，陳榮良為避免系爭372地號土地遭拍賣，遂以
    其名下之同段383地號土地（下稱系爭383地號土地）為擔保
    ，向合作金庫商業銀行佳里分行（下稱合作金庫）貸款360
    萬元，代被告清償其對許耀、陳鳳英之上開借款及利息共36
    0萬元。
  ㈢陳榮良之上開貸款每期須繳納本息3萬4,340元，自87年11月
    起至96年5月共繳納103期，合計353萬7,020元（計算式：3
    萬4,340元×103期＝353萬7,020元）。陳榮良因貸款壓力過大
    ，遂與被告協議由陳榮良以300萬元之代價，出售並移轉系
    爭372地號土地及其上臺南市○○區○○段00○號建物（門牌號碼
    臺南市○○區○○里○○00000號，下稱系爭12建號建物，與系爭3
    72地號土地合稱系爭房地）與被告之前妻鄭仙桃。被告所須
    給付之價金其中210萬元，由鄭仙桃以系爭房地向臺南市西
    港區農會設定抵押貸款，以清償陳榮良先前代被告清償合作
    金庫貸款餘額210萬元，其餘90萬元價金則以現金給付與陳
    榮良。至於先前陳榮良代為繳納之上開本息353萬7,020元部
    分，被告答應於日後系爭房地出售時，自出售款項提撥返還
    陳榮良。
  ㈣系爭房地於106年10月間以夫妻贈與為原因，由鄭仙桃移轉登
    記至被告名下，被告再將系爭房地委託仲介公司出售與第三
    人。因陳榮良已經過世，原告陳玉美遂代表原告3人，向被
    告請求其自出售價款撥出443萬7,020元（計算式：90萬元＋3
    53萬7,020元＝443萬7,020元）返還與原告3人，卻遭被告拒
    絕。嗣兩造於109年5月2日經七股區大埕里里長即訴外人陳
    清文、住商不動產業務人員即訴外人蔡仙福之協調，在臺南
    市七股區番仔塭活動中心達成口頭協議（下稱系爭協議），
    被告當場同意自系爭房地之出售款項中撥出150萬元返還給
    原告3人，原告3人之代表即原告陳玉美當場表示同意。詎陳
    清文於同年5月19日將系爭協議整理成協議書（下稱系爭協
    議書），拿給被告簽名時，被告竟拒簽且撕毁文件。
　⒋退步言之，如鈞院認系爭協議尚未有效成立，因陳榮良將系
    爭房地以300萬元售與被告，並以被告之前配偶鄭仙桃之名
    義登記，先前由陳榮良代為繳納之貸款本息353萬7,020元，
    被告應允於日後系爭房地出售時，會自出售款項提撥返還與
    陳榮良，原告3人為陳榮良之繼承人，自得依陳榮良與被告
    之上開約定，請求被告返還353萬7,020元，爰先一部請求15
    0萬元。
二、被告則以下列情詞資為抗辯：
　㈠聲明：
　⒈原告之訴駁回。
　⒉如受不利判決，被告願供擔保，請准宣告免為假執行。
　㈡原告主張被告於83年間向許耀、陳鳳英借錢，並非事實， 實
    則是被告之父陳大欉於83年間向許耀、陳鳳英借款，而簽下
    系爭本票，並以其所有之系爭房地設定抵押權予許耀、陳鳳
    英，此與被告無涉。況系爭本票及原告提出之收據上，皆無
    被告之簽名。
　㈢陳大欉於84年12月31日過世後，因其未清償其對許耀、陳鳳
    英之債務，許耀、陳鳳英遂於87年6月間聲請法院拍賣抵押
    物即系爭房地，陳大欉之長子即原告之父陳榮良與其他兄弟
    姐妹、母親陳林芙蓉商量，陳榮良表示願承擔陳大欉之債務
    360萬元，但需由陳榮良單獨取得系爭房地之所有權。嗣陳
    榮良與許耀、陳鳳英於87年10月17日達成協議，由許耀、陳
    鳳英向法院聲請撤銷查封。故陳大欉之全體繼承人方依當時
    協議由陳榮良及其胞弟即訴外人陳榮陞就系爭372地號土地
    為分割繼承登記（陳榮良持份6分之5、陳榮陞持分6分之1，
    當時系爭372地號土地面積為761平方公尺）。陳榮陞於88年
    間因分割取得系爭372地號土地面積127平方公尺，故陳榮良
    所有之系爭372地號土地嗣移轉給鄭仙桃僅剩634平方公尺。
　㈣被告之配偶鄭仙桃於96年4月21日與陳榮良就系爭房地簽訂買
    賣契約（下稱系爭契約），買賣價金共300萬元。詎陳榮良
    於同年5月3日死亡，其繼承人要求鄭仙桃將買賣價金給付與
    原告陳玉美，付款方式為鄭仙桃向臺南市西港區農會貸款20
    0萬元，鄭仙桃再分別於同年5月9日匯款200萬元、同年6月1
    4日匯款80萬元至原告陳玉美之第一銀行佳里分行帳戶，剩
    餘20萬元係於同年6月某日以現金給付與原告陳玉美。是以
    ，系爭房地之買賣價金業已全數給付完畢，被告並未積欠買
    賣價金90萬元。又被告於系爭契約訂立時，並未承諾「嗣後
    若有將系爭房地出售時，須提撥款項償還陳榮良本息353萬7
    ,020元」，如有此事，陳榮良豈會不將該條件記載在系爭契
    約，以為保障。
　㈤嗣鄭仙桃於106年10月間以夫妻贈與為原因，將系爭房地移轉
    登記與被告，被告於109年3月間將系爭372地號土地出售與
    訴外人李季珠，於109年4月26日及被告拆除系爭12建號建物
    交地期間，原告陳玉美竟偕同其弟即原告陳金進，夥同友人
    持木棍毆打被告，並損毀被告之貨車，業已向西港派出所報
    案，渠等欲造成被告之房地有買賣糾紛，致被告有違約之虞
    。
　㈥里長陳清文、房仲業務蔡仙福於109年5月2日找被告，被告到
    場了解，竟遭不明人士指著被告稱：「若不處理好，絕不放
    過被告。」嗣里長陳清文於同年月19日提出系爭協議書，要
    被告簽名，惟被告不認同系爭協議書内容而拒絕簽名，並當
    場撕毀協議書，故兩造於上開日期並未達成系協議。
三、兩造不爭執事項：  
  ㈠被告與原告之父陳榮良係兄弟關係，二人之父係陳大欉，陳
    榮良於96年5月3日過世，原告3人係陳榮良之繼承人（調解
    卷第15-24頁）。
  ㈡系爭本票上發票人處簽有陳大欉、陳林芙蓉之名字及蓋有2人
    印章，發票日期為83年8月1日，到期日84年7月27日（調解
    卷第25頁）。
  ㈢83年8月1日簽立之收據（下稱系爭83年收據），其上約略記
    載：茲收到300萬元，係以本人所有不動產【七股鄉大埕段3
    72地號土地（即系爭372地號土地），所有權全部】抵押借
    款，並於83年7月27日經佳里地政事所登記收件佳地字第129
    32號在案，恐口無憑，特書立本收據為憑，此致陳鳳英、許
    耀。債務人及收款人處簽有陳大欉、陳林芙蓉之姓名（調解
    卷第27頁）。
  ㈣許耀曾於87年10月17日簽立收據（下稱系爭87年收據），內
    容略謂：陳大欉曾將系爭372地號土地提供擔保，向許耀、
    陳鳳英借款300萬元，茲因陳大欉已死亡無法清償債務，由
    其兒子陳榮良代為償還，許耀、陳鳳英應於收到陳榮良之匯
    款200萬元時，應隨即辦理撤銷查封，於撤銷查封登記後3日
    內，許耀、陳鳳英應隨即辦理塗銷登記，陳榮良應將未給付
    之160萬元付清（包括利息在內），不得藉故拖延刁難（調
    解卷第29頁）。
  ㈤許耀本人及陳鳳英之代理人吳得成於87年11月6日，在系爭本
    票背面書寫內容約略如下：茲收到陳榮良代償陳大欉向陳鳳
    英、許耀借300萬元及利息60萬元，總計360萬元，爾後陳大
    欉與陳鳳英、許耀均無債務瓜葛，特立此據（本院卷第221
    頁）。
  ㈥系爭372地號土地原為陳大欉所有，於83年7月28日設定登記3
    00萬元之抵押權予陳鳳英、許耀，債務人登記為陳大欉。許
    耀、陳鳳英於87年6月11日聲請本院查封系爭372地號土地，
    於同年87年11月2日塗銷查封登記，嗣於87年11月6日因清償
    之原因，而塗銷該抵押權。系爭372地號土地於88年4月8日
    移轉登記在陳榮良名下（所有權全部）（本院卷第158、161
    、162、165、166頁）。
  ㈦陳榮良曾於96年4月21日與被告之前妻鄭仙桃簽立不動產買賣
    合約書（下稱系爭契約），約定由陳榮良以300萬元之代價
    ，出售系爭372地號土地及坐落其上同段12建號建物（門牌
    號碼為臺南市○○區○○里○○00000號，與系爭372地號土地合稱
    系爭房地）與鄭仙桃，嗣於96年5月8日，以買賣之原因，將
    系爭房地移轉登記至鄭仙桃名下（調解卷第33頁、本院卷第
    67-69頁）。
  ㈧鄭仙桃於96年5月9日、同年6月14日，各匯款200萬、80萬元
    至原告陳玉美之第一商業銀行佳里分行帳戶（本院卷43、47
    頁）。
  ㈨鄭仙桃於106年10月24日，以夫妻贈與之名義，將系爭房地移
    轉登記至被告名下；被告於109年5月29日，以買賣之名義，
    將系爭房地移轉登記至訴外人李季珠名下（本院卷第63、71
    頁）。
四、兩造爭執事項：
  ㈠被告有無積欠許耀、陳鳳英之300萬元借款，嗣由陳榮良代為
    清償？
  ㈡被告有無同意將出售系爭房地所得之價金中，撥出150萬元返
    還原告3人？
五、本院得心證之理由：
  ㈠按當事人主張有利於己之事實者，就其事實有舉證之責任，
    民事訴訟法第277條前段定有明文。次按民事訴訟如係由原
    告主張權利者，應先由原告負舉證之責，若原告先不能舉證
    ，以證實自己主張之事實為真實，則被告就其抗辯事實即令
    不能舉證，或其所舉證據尚有疵累，亦應駁回原告之請求（
    最高法院17年上字第917號判例意旨參照）。
  ㈡原告固主張系爭83年收據之實際借款人係被告，並非陳大欉
    云云。惟查：
  ⒈系爭83、87年收據上，均記載陳大欉於83年8月1日向許耀、
    陳鳳英借款300萬元，以其所有之系爭372地號土地於83年7
    月28日設定300萬元抵押權予許耀、陳鳳英，嗣因陳大欉死
    亡，由陳榮良於87年11月6日代為清償300萬元及利息60萬元
    之債務，上開抵押權業亦於同日塗銷等情，為兩造所不爭執
    ，堪信屬實（參兩造不爭執事項㈡至㈥）。另上開抵押權設定
    予許耀、陳鳳英時，債務人係記載為陳大欉並非被告，有台
    灣省台南縣土地登記簿附卷可佐（本院卷第165頁）。是以
    ，被告姓名從未出現在上開收據或土地登記簿上，實難認為
    實際之借款人。
  ⒉又證人許耀於本院審理中具結證稱：系爭83年收據所載之內
    容已經很久我忘記了，是陳大欉找代書，代書再找我去，我
    記得有300萬，我跟代書各拿150萬元出借，借錢後4年都沒
    有繳本息，我不認識陳榮良或被告，我去原告陳玉美家收利
    息，還被她罵。系爭87年收據上之「許耀」簽名是我簽的等
    語（本院卷第291-295頁）。故揆諸證人之上開證述及系爭8
    3、87年收據之內容，陳大欉應為上開債務之借款人無訛，
    原告此部分主張，尚屬無據。
  ㈢原告另主張被告同意將其出售系爭房地所得之價金中，撥出1
    50萬元返還原告3人云云，並提出系爭協議書為憑（調解卷
    第37頁）。惟查：
   ⒈按當事人互相表示意思一致者，無論其為明示或默示，契約
     即為成立，民法第153條第1項定有明文。次按契約須當事
     人之一方將欲為契約內容之旨，提示於他方，得他方之承
     諾，而後契約始能成立。其僅由一方表示要約之意思，而
     他方不表示承諾之意思，或一方所表示之意思與他方所表
     示之意思，彼此不一致者，他方當然不受拘束（最高法院8
     3年度台上字第955號民事判決意旨參照）。
   ⒉證人即七股區大埕里里長陳清文於本院審理中具結證稱：我
     於109年5月2日下午，有提供七股區番仔塭活動中心給原告
     陳玉美與被告討論協調房地問題，是蔡仙福先前打電話給
     我，說原告陳玉美、被告因土地買賣牽涉到上一代的問題
     ，叫我找個地方讓他們去談。雙方討論時是在活動中心外
     面，大概有7、8個人，我則在活動中心裡面，不清楚他們
     討論的內容為何，他們進來說大家已經談好了，就是被告
     要給付原告150萬元，但是誰講的我不知道，討論過程我也
     沒有聽到。第一張協議書（即系爭協議書）是在蔡仙福的
     住商不動產店內繕打的，並經過被告確認內容後，我在當
     天請原告陳玉美到我服務處簽名、用印，陳玉美過了幾天
     才來服務處簽名、用印。再過了幾天之後，我拿陳玉美已
     經簽名用印的系爭協議書去給被告，他說沒有蓋原告陳玉
     美手印不算數，所以撕毀。又過了幾天蔡仙福、我、被告
     又去住商不動產擬第二張協議書，由被告修改內容繕打出
     來新的協議書後，我又打電話請原告陳玉美到我服務處簽
     名、用印、蓋手印，原告陳玉美過幾天再到我服務處簽新
     的協議書。過幾天我拿第二張協議書去住商給被告簽名，
     他說內容他仍不滿意就又撕掉，然後就沒有下文了等語（
     本院卷第244-252頁）。
   ⒊另證人蔡仙福於本院審理中具結證稱：是我仲介系爭372地
     號土地賣給李季珠，是被告說他與兄長的土地有糾紛，我
     不清楚狀況，他要求里長出來協調，後來於109年5月2日，
     我與陳清文里長、被告及原告陳玉美去七股區番仔塭活動
     中心談，他們在活動中心外面談，之後一起進來說事情處
     理好了，就是150萬元，是在場之人說的，但被告沒有反駁
     ，但不知道150萬元要給誰。後來被告並沒有去我店裡繕打
     系爭協議書，都是里長在處理，是被告與里長私下寫好，
     再拿來我店裡確認，但在我店裡都沒改，他們在我店裡大
     概2、3次。第一次里長拿文件給被告簽名時，被告說要重
     寫，我不知道他對系爭協議書內容哪部分不合他的意。第
     二次我不確定被告有無簽名，我也不知道內容與第一次有
     何不同，我沒有介入都在旁邊泡茶。最後一次我剛好出去
     買東西，回來時看到里長跟陳榮富在店前面旁邊燒東西，
     里長說條件談不攏，被告要把資料拿回去，里長說不能拿
     回去，兩人就把資料燒掉，我不知道誰燒的，我也不知道
     燒掉的原因。被告沒有在我們店裡簽下任何協議書等語（
     本院卷第253-258頁）。基上，二位證人固均稱被告與原告
     陳玉美等7、8人，於109年5月2日有以150萬元談好土地糾
     紛之事宜，但具體過程及內容為何並不清楚，況原告陳金
     進、陳其船並未在場，原告陳玉美亦未持其餘原告之委託
     書，難認被告與原告3人間，已就原告本件主張之土地糾紛
     以150萬元解決乙事，互相之意思表示業已合致。
   ⒋次查，系爭協議書記載之當事人為甲方被告與乙方原告陳玉
     美，土地為臺南市○○區○○段00地號，面積為191.785坪（約
     為634平方公尺），內容為其因為上一代的恩怨在土地貸款
     上有糾紛.雙方已找里長陳清文進行協商調解，現達成共識
     如下：被告同意從銀行履約保證帳戶的戶頭中提撥150萬元
     整給原告陳玉美。爾後，原告陳玉美如跟其他兄弟姐妹之
     間有關於土地糾紛問題皆與被告沒有任何關係。口說無憑
     特立此協議為證等情，有系爭協議書在卷可參。惟系爭協
     議書上並未見兩造之簽名及日期，且當事人僅記載被告與
     原告陳玉美，並非被告與原告3人，再參酌上開證人之證詞
     ，被告實從未簽名於其上，並要求修改內容，甚至撕毀系
     爭協議書，顯見被告並未承諾履行其上之內容。況二位證
     人就系爭協議書內容究係為何人主張？由何人繕打？其證
     詞並不一致，且被告自始未在系爭協議書簽名，自難認該
     內容係由被告同意而記載於上。準此，原告主張被告同意
     給付150萬元與原告3人，尚屬無據。
六、綜上所述，原告本於陳榮良繼承人之地位，依系爭協議請求
    被告給付150萬元，及自起訴狀繕本送達之翌日起至清償日
    止，按週年利率5％計算之利息，為無理由，應予駁回。原告
    之訴既已駁回，其假執行之聲請亦失所附麗，併予駁回之。
七、本件事證已臻明確，兩造其餘攻擊、防禦方法，經核與本件
    判決結果不生影響，爰不一一論述，併此敘明。
八、訴訟費用負擔之依據：民事訴訟法第78條。　
中　　華　　民　　國　　110 　年　　2 　　月　　20　　日
                  民事第五庭　法  官　陳尹捷
以上正本係照原本作成。
如不服本判決，應於判決送達後20日內，向本院提出上訴狀並表
明上訴理由，如於本判決宣示後送達前提起上訴者，應於判決送
達後20日內補提上訴理由書（須附繕本）。如委任律師提起上訴
者，應一併繳納上訴裁判費。
中　　華　　民　　國　　110 　年　　2 　　月　　20　　日
                              書記官　曾美滋